臺灣高等法院民事裁定
109年度非抗字第78號
再 抗告 人  陳美珠  
代  理  人  劉永培律師
上列再抗告人與相對人謝玉華間聲請拍賣抵押物事件，對於中華
民國109年7月22日臺灣臺北地方法院109年度抗字第183號裁定提
起再抗告，本院裁定如下：
    主  文
再抗告駁回。
再抗告費用由再抗告人負擔。
    理  由
一、按對於非訟事件抗告法院所為抗告有無理由之裁定再為抗告
    者，僅得以其適用法規顯有錯誤為理由，此觀非訟事件法第
    45條第3項規定自明。所謂適用法規顯有錯誤，係指原裁定
    所適用之法規顯然不合於法律規定，或與司法院現尚有效及
    大法官會議之解釋顯然違反，或消極的不適用法規，顯然影
    響裁定者而言，不包括認定事實錯誤、取捨證據失當、調查
    證據欠週之情形在內。次按抵押權人於債權已屆清償期而未
    受清償者，得聲請法院拍賣抵押物，就其賣得價金而受清償
    ，民法第873條定有明文。而抵押權為不動產物權，非經登
    記，不生效力，是抵押權所擔保債權如何，應依設定登記內
    容定之，抵押權人亦僅能依設定登記內容行使其權利，以符
    登記公示原則（最高法院84年度台上第1570號判決意旨參照
    ）。抵押權所擔保之債權，其種類及範圍，屬於抵押權之內
    容，如因內容過於冗長，登記簿所列各欄篇幅不能容納記載
    ，可以附件記載，作為登記簿之一部分。故關於抵押權所擔
    保之債權內容，如未於土地登記簿一一記載，雖非不得以抵
    押權人聲請登記時所提出之抵押權設定契約書，視為登記簿
    之附件，作為登記簿之一部分，然依法均應登記，始生物權
    之效力（最高法院106年度台上第971號判決意旨參照）。又
    聲請拍賣抵押物係屬非訟事件，法院僅就抵押權人提出之證
    據資料，從其外觀及記載內容判斷是否符合聲請拍賣抵押物
    之法定要件，至於該等證據資料是否有偽造之情事，記載內
    容是否與真實相符等應實質調查事項，即非形式審查所得審
    究。是以，如依抵押權人提出之文件為形式上審查，不能明
    瞭有登記為擔保範圍之債權存在，且已屆清償期而未受清償
    時，法院自無由准許拍賣抵押物。
二、再抗告人於原法院聲請意旨略以：第三人江進賢於民國81年
    5月11日將其名下如附表一所示之不動產（下稱系爭不動產
    ）所有權，以買賣為原因移轉登記予相對人，實則乃借名登
    記於相對人名下，嗣江進賢與相對人於88年4月27日簽立信
    託證明書（下稱系爭信託證明書），約定於系爭不動產上設
    定抵押權，用以擔保江進賢對相對人之「信託財產（借名登
    記財產，即指系爭不動產）返還請求權」，如因可歸責於相
    對人事由致系爭不動產遭第三人為查封、執行等有損於江進
    賢權益之行為者，江進賢得逕以登記抵押權金額為債權額，
    向管轄法院聲請拍賣系爭不動產取償。相對人復與江進賢指
    定之人即伊於88年4月28日就系爭不動產訂立抵押權設定契
    約書（下稱系爭抵押權設定契約），並於88年5月4日辦竣如
    附表二所示內容之抵押權設定登記（下稱系爭抵押權），詎
    系爭不動產於90年2月7日遭相對人之其他債權人即中華商業
    銀行股份有限公司（現由中央存款保險股份有限公司接管）
    聲請查封在案，依系爭信託證明書之約定，伊自得依民法第
    873條規定聲請拍賣抵押物。而原法院係以再抗告人以不在
    系爭抵押權擔保範圍內之「江進賢對相對人之『信託財產（
    借名登記財產）返還請求權』」已屆期未獲清償為由，聲請
    拍賣系爭不動產，核與前述要件不符為由，因而維持原法院
    司法事務官所為駁回拍賣抵押物聲請之裁定（即原法院109
    年度司拍字第129號裁定，下稱原司法事務官裁定），並駁
    回再抗告人之抗告（即原法院109年度抗字第183號裁定，下
    稱原裁定），再抗告人不服，提起再抗告。 
三、再抗告意旨略以：伊為江進賢於系爭信託證明書所指定之登
    記抵押權人，並由相對人配合完成系爭抵押權設定登記，是
    系爭抵押權擔保之債權範圍自應包括「江進賢對相對人之『
    信託財產（借名登記財產）返還請求權』」，而系爭不動產
    現已遭人查封，足見伊得依系爭信託證明書所約定之內容拍
    賣系爭不動產取償，伊既已釋明對於相對人有債權存在，如
    有疑義，本可傳喚伊、相對人及江進賢到庭說明，原法院竟
    未依非訟事件法第32條規定予以調查，難謂適法。是原裁定
    違反普通抵押權擔保債權之「形式審查原則」及存有「應調
    查事項未盡調查」之疏漏，其適用法規顯有錯誤，爰聲明廢
    棄原裁定及原司法事務官裁定，並請求就系爭不動產准予拍
    賣等語。
四、經查，再抗告人於原法院聲請裁定准予拍賣系爭不動產，固
    據提出系爭信託證明書、系爭抵押權設定契約書、土地及建
    物登記謄本、他項權利證明書等件影本為證（見原司法事務
    官裁定卷第8至15頁），觀諸系爭抵押權設定契約書（見原
    司法事務官裁定卷第11頁）及系爭不動產之土地及建物登記
    謄本（見原司法事務官裁定卷第13至15頁）有關系爭抵押權
    登記如附表二所示內容，文義上顯係以系爭不動產擔保再抗
    告人對相對人之新臺幣（下同）400萬元金錢債權。而系爭
    抵押權設定契約書雖有記載清償日期為「依照各個契約約定
    」等語，然就系爭抵押權所擔保債權之種類及範圍則毫無任
    何記載，更無隻字提及再抗告人所稱基於系爭信託證明書（
    見原司法事務官裁定卷第8至10頁）而生之返還請求權等類
    此文字，實無從於形式上認定系爭抵押權擔保之債權範圍包
    含「江進賢對相對人之『信託財產（借名登記財產）返還請
    求權』」；且經本院依職權函詢結果，臺北市大安地政事務
    所表示有關本件系爭抵押權之登記申請書及附件，業已依土
    地登記規則第24條規定辦理銷毀等語（見本院卷第57頁），
    再抗告人復未舉證證明其所提系爭信託證明書於系爭抵押權
    設定登記時乃作為附件一併登記之事實，則江進賢與相對人
    間之債權債務關係自不能認屬登記事項而擴張系爭抵押權設
    定擔保債權之範圍，非為系爭抵押權擔保效力所及，再抗告
    人以此為由聲請拍賣系爭不動產，難認有據，是原裁定就再
    抗告人所提資料為形式上審查，駁回其抗告，經核並無適用
    法規顯有錯誤之情。至於再抗告人主張「江進賢對相對人之
    『信託財產（借名登記財產）返還請求權』」屬系爭抵押權所
    擔保之債權，且原法院未予傳喚兩造及江進賢到庭說明以釐
    清疑義云云，係就原法院取捨證據及認定事實、調查證據之
    當否為爭執，要與適用法規顯有錯誤無涉。再抗告意旨仍執
    前詞指摘原裁定不當，求予廢棄，非有理由，應予駁回。
五、據上論結，本件再抗告為無理由，爰裁定如主文。
中　　華　　民　　國　　109 　年　　9 　　月　　16　　日
                  民事第十四庭  
                        審判長法  官  蔡和憲
                              法  官  邱靜琪
                              法  官  周珮琦
正本係照原本作成。
不得抗告。 
中　　華　　民　　國　　109 　年　　9 　　月　　16　　日
                              書記官  強梅芳 

附表一：本件設定抵押權登記之不動產
編  號 土地坐落     面積 權利範圍  縣  市 鄉鎮市區 段 小段 地號 平方公尺  1 臺北市 大安 仁愛 4 443 883 454/117500 2 臺北市 大安 仁愛 4 443-1 57 454/117500 

編  號 建號 建 物 門 牌 基 地 坐 落 建築式樣主要建築材料及房屋層數 建物層次面積（平方公尺） 權利範圍 1 1292 臺北市○○區○○路0段000號地下室 臺北市○○區○○段0○段000○00000地號 鋼筋混凝土造12層 地下層 758.59 2/47 
附表二：系爭抵押權設定登記內容
收件年期 民國88年 字號 大安字第119510號 登記日期 民國88年5月4日 登記原因 設定 權利人 陳美珠 債權額比例 全部＊＊＊1分之1＊＊＊ 擔保債權總金額 債權額新臺幣4,000,000元正 存續期間 自民國88年4月28日至民國90年4月27日 清償日期 依照各個契約約定 利息（率） 無 遲延利息（率） 無 違約金 無 債務人及債務額比例 謝玉華 權利標的 所有權 設定義務人 謝玉華